臺灣臺中地方法院民事判決
109年度沙簡字第328號
原        告  賴明義  
訴 訟 代理人  許博堯律師
複  代 理 人  高子涵  

              胡玉龍    同上
              林蕙姿  
被        告  陳弘志  
              汪耀家  

              陳妍柔(即陳金志之承受訴訟人)

              陳榮昌  

上  一  人
訴 訟 代理人  陳坤成  

被        告  陳榮忠  

              陳清雲  



              陳清發  

              汪俊男    住新竹市○○區○○○○○街00巷0        
                  號

              陳正中  

              陳嬿州  
              陳余碧  
              陳  鉆  
上十二人共同
訟  代 理 人  林軍男律師
複  代 理 人  馮福仁    
被        告  汪錫堂    住臺中市○○區○○路0段000巷00                           號  
              陳林桂(即陳文宗之承受訴訟人)

受告知訴訟人  許珮甄即許麗惠

上列當事人間請求分割共有物事件，經本院於民國110年9月8日
言詞辯論終結，判決如下：
    主      文
被告陳妍柔應就其被繼承人陳金志所遺坐落臺中市○○區○○段○○○
地號、面積二二三點四三平方公尺土地，所有權應有部分八○○分
之二三九，辦理繼承登記。
兩造所共有坐落臺中市○○區○○段○○○地號、面積二二三點四三平
方公尺土地，准予變價分割，所得價金由兩造按如附表一所示應
有部分比例分配。
訴訟費用由兩造依如附表一所示應有部分比例負擔。
    事實及理由
壹、程序部分：
一、按當事人死亡者，訴訟程序在有繼承人、遺產管理人或其他
    依法令應續行訴訟之人承受其訴訟以前當然停止；承受訴訟
    人，於得為承受時，應即為承受之聲明。他造當事人，亦得
    聲明承受訴訟；當事人不聲明承受訴訟時，法院亦得依職權
    ，以裁定命其續行訴訟，民事訴訟法第168條、第175條、第
    178條分別定有明文。經查：（一）原告於民國109年5月7日
    起訴後，被告陳文宗於109年7月9日死亡，致本件訴訟程序
    當然停止，茲據原告具狀聲明應由被告陳文宗之繼承人即其
    配偶陳林桂與其子女陳建宏、陳秀亮、陳秀婉、陳建南、陳
    秀美承受訴訟，並有繼承系統表、戶籍謄本、「民事聲明他
    造當事人承受訴訟暨更正聲明狀」在卷可按（見本院卷第26
    5至288頁），於法核無不合。（二）被告陳金志（原名陳金
    安，於96年6月間改名）於109年8月31日死亡，致本件訴訟
    程序當然停止，茲因被告陳金志之繼承人為其配偶李沛珍與
    其子女陳宥淳、陳姿伃、陳妍柔、陳泳蓁等5人，其中李沛
    珍、陳宥淳、陳姿伃、陳泳蓁等4人已向本院具狀聲明拋棄
    繼承，業經本院以109年司繼字第2925號、第3277號准予備
    查，業據原告具狀聲明應由被告陳金志之繼承人即其子女陳
    妍柔承受訴訟等情，並有繼承系統表、戶籍謄本、「民事聲
    明他造當事人承受訴訟暨更正聲明狀」在卷可按（見本院卷
    第396至418頁），並經本院依職權調閱本院109年司繼字第2
    925號、第3277號卷核閱屬實，於法核無不合，合先敘明。
二、次按原告於判決確定前，得撤回訴之全部或一部，民事訴訟
    法第262條第1項前段定有明文。復按提起分割共有物之訴，
    參與分割之當事人，以共有人為限。請求分割之共有物，如
    為不動產，共有人之應有部分各為若干，以土地登記總簿登
    記者為準（最高法院67年度臺上字第3131號民事裁判意旨參
    照）。復查，被繼承人陳文宗所遺坐落臺中市○○區○○段000
    地號土地（下稱系爭142地號土地）所有權應有部分8分之1
    ，已於109年8月26日辦理分割繼承登記於陳林桂名下，有土
    地登記謄本在卷可稽（見本院卷第428頁），故原告於109年
    12月10日提出「民事撤回部分被告暨更正聲明狀」撤回對陳
    建宏、陳秀亮、陳秀婉、陳建南、陳秀美部分訴訟（見本院
    卷第356至358頁），併予敘明。
三、被告汪錫堂、陳林桂等2人、經合法通知，均未於最後言詞
    辯論期日到場，核無民事訴訟法第386 條各款所列情形，爰
    依原告聲請，由其一造辯論而為判決。
貳、實體方面：
一、原告主張：（一）坐落臺中市○○區○○段000地號、使用分區
    為住宅區、面積223.43平方公尺土地（即系爭142地號土地
    ）之原共有人陳金志於109年8月31日死亡後，其繼承人即被
    告陳妍柔迄未就其所遺系爭142地號土地所有權應有部分800
    分之239辦理繼承登記，為此訴請被告陳妍柔辦理繼承登記
    。（二）系爭142地號土地為兩造所共有，其應有部分比例
    如附表一所示，且系爭142地號土地無不能分割之情形，兩
    造對之亦無不得分割之約定，然兩造無法就系爭142地號土
    地之分割方法達成協議，為此提起本件訴訟，訴請就系爭14
    2地號土地進行變價分割。（三）系爭142地號土地登記面積
    為223.43平方公尺土地，且其共有人眾多，若採原物分割，
    無異細分其完整性，減損經濟價值，對全體共有人造成經濟
    利益之損害。（四）原告不願出售其就系爭142地號土地之
    所有權應有部分，況被告陳弘志、汪耀家、陳妍柔、陳榮昌
    、陳榮忠、陳清雲、陳清發、汪俊男、陳正中、陳嬿州、陳
    余碧、陳鉆等人12人所主張分割分法，並未破除原共有關係
    等語。並聲明：（一）被告陳妍柔應就其被繼承人陳金志所
    遺系爭142地號土地所有權應有部分800分之239，辦理繼承
    登記。（二）兩造共有系爭142地號土地請准予變價分割，
    變價分割所得價金由兩造依附表一所示應有部分比例分配。
二、被告陳弘志、汪耀家、陳妍柔、陳榮昌、陳榮忠、陳清雲、
　　陳清發、汪俊男、陳正中、陳嬿州、陳余碧、陳鉆等人12人
    則以：（一）被告陳弘志、汪耀家、陳妍柔、陳榮昌、陳榮
    忠、陳清雲、陳清發、汪俊男、陳正中、陳嬿州、陳余碧、
    陳鉆等人12人願意維持現狀，不同意分割系爭142地號土地
    ，亦不同意原告所主張變價分割方法。 （二）與系爭142地
    號土地相鄰之同段141地號土地（下稱系爭141地號土地），
    係由被告陳弘志、汪耀家、陳榮昌、陳榮忠、陳清雲、陳清
    發、汪俊男、陳正中、陳嬿州、陳余碧、陳鉆等人11人與原
    告及訴外人共有，其應有部分比例如附表二所示，且被告陳
    弘志、汪耀家、陳榮昌、陳榮忠、陳清雲、陳清發、汪俊男
    、陳正中、陳嬿州、陳余碧、陳鉆等人11人均同意系爭141
    地號地號土地與系爭142地號土地合併分割，並採原物分割
    之配套方案，以避免坐落系爭142地號土地上建物遭拆除之
    重大不利益，故請將坐落系爭142地號土地原物分配予被告
    陳清雲、陳清發、陳嬿州、陳弘志、汪耀家、汪俊男、陳鉆
    、陳榮昌、陳榮忠、陳正中、陳余碧、陳妍柔、陳林桂等人
    13人，並由渠等按如附件所示承購後持分比例繼續保持共有
    ，原告與被告汪錫堂之應有部分則由被告陳榮昌取得，被告
    陳榮昌願以合理價格之金錢補償原告與被告汪錫堂等語資為
    抗辯。並聲明：原告之訴駁回。
三、被告汪錫堂未於最後言詞辯論期日到庭，據其前此到庭陳稱
    ：伊不同意分割，伊不清楚系爭土地上有哪些建物等語。並
    聲明：原告之訴駁回。　　
四、被告陳林桂未於言詞辯論期日到場，亦未提出書狀作何聲明
    或陳述以供本院審酌。
五、受告知訴訟人許珮甄即許麗惠於110年4月7日本院言詞辯論
    期日到庭陳稱：伊的抵押債務人為陳金志即陳金安，伊對分
    割沒有意見等語。　
六、本院之判斷：
（一）按分割共有物，性質上為處分行為，依民法第759條規定
      ，共有不動產之共有人中有人死亡時，於其繼承人未為繼
      承登記以前，固不得分割共有物。惟按於分割共有物訴訟
      中，請求繼承人辦理繼承登記，並合併對渠等及其餘共有
      人為分割共有物之請求，不但符合訴訟經濟原則，與民法
      第759條及強制執行法第130條規定之旨趣無違（最高法院
      69年臺上字第1012號民事裁判意旨參照）。經查，坐落臺
      中市○○區○○段000地號、使用分區為住宅區、面積223.43
      平方公尺土地（即系爭142地號土地）之原共有人陳金志
      於109年8月31日死亡後，其繼承人為其配偶李沛珍與其子
      女陳宥淳、陳姿伃、陳妍柔、陳泳蓁等5人，其中李沛珍
      、陳宥淳、陳姿伃、陳泳蓁等4人均已向本院具狀聲明拋
      棄繼承，業經本院以109年司繼字第2925號、第3277號准
      予備查，及其繼承人即被告陳妍柔迄未就其所遺系爭142
      地號土地所有權應有部分800分之239辦理辦理繼承登記等
      情，有臺中市大安區都市計畫土地使用分區證明書、土地
      登記謄本、繼承系統表及戶籍謄本在卷可稽（見本院卷第
      49頁、第117至125頁、第406至418頁、第492至498頁），
      並經本院依職權調閱本院109年司繼字第2925號、第3277
      號卷核閱屬實，自堪信為真實，揆諸前揭說明，原告請求
      被告陳妍柔應就其被繼承人陳金志所遺系爭142地號土地
      所有權應有部分800分之239辦理繼承登記，即無不合，應
      予准許，爰判決如主文第1項所示。
（二）次按各共有人，除法令另有規定外，得隨時請求分割共有
      物。但因物之使用目的不能分割或契約訂有不分割之期限
      者，不在此限，民法第823條第1項定有明文。復查，原告
      主張：系爭142地號土地為兩造所共有，其應有部分比例
      如附表一所示，且系爭142地號土地無不能分割之情形，
      兩造對之亦無不得分割之約定，然兩造無法就系爭142地
      號土地之分割方法達成協議等情，業據其提出與所述相符
      臺中市大安區都市計畫土地使用分區證明書、土地登記謄
      本為證，並為被告所不爭執，應堪信為實在。是以，原告
      訴請裁判分割系爭土地，於法即無不合，應予准許。
（三）又依民法第824條規定：「共有物之分割，依共有人協議
      之方法行之。分割之方法不能協議決定，或於協議決定後
      因消滅時效完成經共有人拒絕履行者，法院得因任何共有
      人之請求，命為下列之分配：一、以原物分配於各共有人
      。但各共有人均受原物之分配顯有困難者，得將原物分配
      於部分共有人。二、原物分配顯有困難時，得變賣共有物
      ，以價金分配於各共有人；或以原物之一部分分配於各共
      有人，他部分變賣，以價金分配於各共有人。以原物為分
      配時，如共有人中有未受分配，或不能按其應有部分受分
      配者，得以金錢補償之。以原物為分配時，因共有人之利
      益或其他必要情形，得就共有物之一部分仍維持共有。共
      有人相同之數不動產，除法令另有規定外，共有人得請求
      合併分割。共有人部分相同之相鄰數不動產，各該不動產
      均具應有部分之共有人，經各不動產應有部分過半數共有
      人之同意，得適用前項規定，請求合併分割。但法院認合
      併分割為不適當者，仍分別分割之。變賣共有物時，除買
      受人為共有人外，共有人有依相同條件優先承買之權，有
      二人以上願優先承買者，以抽籤定之。」再按裁判分割共
      有物，屬形成判決，法院定共有物之分割方法，應斟酌各
      共有人之意願、共有物之性質、經濟效用、共有土地之使
      用現況，並顧及分割後全體之通路及全體共有人之利益等
      ，而本其自由裁量權為公平合理之分配，並不受當事人聲
      明、主張或分管約定之拘束（最高法院70年度臺上字第34
      68號、93年度臺上字第1797號民事裁判意旨可資參照）。
      又查：
    1.系爭142地號土地之南側有1條私設道路，寬約1至2公尺，
      沒有路名等情，為原告與被告陳弘志、汪耀家、陳妍柔、
      陳榮昌、陳榮忠、陳清雲、陳清發、汪俊男、陳正中、陳
      嬿州、陳余碧、陳鉆等人12人所同陳（見本院卷第384至3
      85頁），且坐落系爭142地號土地上有編號A部分菜園、編
      號B、D部分建物，及編號C部分水塔等情，業經本院於109
      年8月10日及同年9月21日會同兩造至現場勘驗明確，並囑
      託臺中市大甲地政事務所派員實施測量，有勘驗筆錄、臺
      中市大甲地政事務所於109年11月10日以甲地二字第10900
      08333號函檢送土地複丈成果圖及原告所提照片在卷可稽
      （見本院卷第173頁、第197至203頁、第296至308頁、第3
      30至332頁），自堪信為真實。
　　2.被告辯稱：坐落系爭142地號土地上如附圖所示編號A部分
      菜園及編號C部分水塔，均由被告陳鉆占有使用，及編號B
      部分建物，未辦保存登記，係由訴外人汪世文、汪世華、
      汪世村占有使用，及編號D部分建物，未辦保存登記，係
      由被告陳正中占有使用等情，業據其提出照片影本為證（
      見本院卷第454至458頁），並為被告所不爭執（見本院卷
      第488頁），應堪信為真實。
    3.關於系爭142地號土地之分割方法，經本院審酌系爭142地
      號土地之面積為223.43平方公尺，及系爭土142地號地之
      共有人合計15人，其應有部分如附表一，若採原物分割方
      式，依各共有人應有部分細分結果，恐產生畸零地或袋地
      ，亦難期分配地形方正，徒增彼此法律關係之複雜性，更
      將使系爭142地號土地之經濟效用驟減，明顯不利於共有
      人，故系爭142地號土地原物分割顯有困難。再衡以採變
      價分割方式，於自由市場良性公平競價情形下，將使系爭
      142地號土地之市場價值極大化，並得確保系爭142地號土
      地之價值公平分配予各共有人。故本院審酌共有人利益、
      共有物之性質、經濟效用等情形，認系爭142地號土地採
      變價分割，所得價金由兩造按如附表一所示應有部分比例
      分配，應屬妥適，並符合公平，爰判決如主文第2項所示
      。
　　4.被告陳弘志、汪耀家、陳妍柔、陳榮昌、陳榮忠、陳清雲、陳清發、汪俊男、陳正中、陳嬿州、陳余碧、陳鉆等人12人固以前詞置辯，惟查：（1）系爭141地號土地係由被告陳弘志、汪耀家、陳榮昌、陳榮忠、陳清雲、陳清發、汪俊男、陳正中、陳嬿州、陳余碧、陳鉆等人11人與原告及訴外人共有，渠等應有部分比例如附表二所示等情，有土地登記謄本在卷可稽（見本院卷第440至450頁），足見系爭141、142地號土地之共有人僅部分相同，且被繼承人陳金志與其繼承人即被告陳妍柔並未擁有系爭141地號土地之所有權應有部分，及被告陳弘志、汪耀家、陳榮昌、陳榮忠、陳清雲、陳清發、汪俊男、陳正中、陳嬿州、陳余碧、陳鉆等人11人就系爭141地號土地之所有權應有部分亦尚未超過2分之1，顯無適用民法第824條第5項、第6項規定之餘地。（2）按土地共有人請求分割共有物，其目的在消滅共有關係，法院為裁判分割時，應消滅其共有關係（最高法院100年度臺抗字第399 號民事裁判意旨及民法第824條立法理由參照）。查被告辯稱：請將坐落系爭142地號土地原物分配予被告陳清雲、陳清發、陳嬿州、陳弘志、汪耀家、汪俊男、陳鉆、陳榮昌、陳榮忠、陳正中、陳余碧、陳妍柔、陳林桂等人13人，並由渠等按如附件所示承購後持分比例繼續保持共有，原告與被告汪錫堂之應有部分則由被告陳榮昌取得，被告陳榮昌願以合理價格之金錢補償原告與被告汪錫堂等情，並未消滅系爭142地號土地之共有關係，揆諸前揭說明，顯因與法院為裁判分割之目的不符，則被告所辯前開分割方法，尚非可採。　　　　　　　　　　 
（四）另依民法第824 條之1 第2 項規定：「應有部分有抵押權
      或質權者，其權利不因共有物之分割而受影響。但有下列
      情形之一者，其權利移存於抵押人或出質人所分得之部分
      ：一、權利人同意分割。二、權利人已參加共有物分割訴
      訟。三、權利人經共有人告知訴訟而未參加。」再查，被
      繼承人陳金志將其系爭142地號土地之應有部分，為受告
      知訴訟人許珮甄即許麗惠設定最高限額抵押權，經本院通
      知本件訴訟繫屬之事實後，受告知訴訟人許珮甄即許麗惠
      並未表明參加訴訟，依前開規定，受告知訴訟人許珮甄即
      許麗惠之抵押權移存於被繼承人陳金志之繼承人即被告陳
      妍柔所分得之部分（臺灣高等法院暨所屬法院98年法律座
      談會民事類提案第10號研討結果參照），併予敘明。
七、本件事證已臻明確，兩造其餘之攻擊防禦方法及未經援用之
    證據，經本院斟酌後，認為均不足以影響本判決之結果，自
    無逐一詳予論駁之必要，併此敘明。
八、訴訟費用負擔之依據：本件為分割共有物事件，性質上並無
    訟爭性，得由任一共有人訴請分割，兩造本可互換地位，而
    本院審酌上開訴訟費用全部由敗訴之被告負擔，顯失公平，
    爰依民事訴訟法第80條之1、第85條第2項規定，命兩造按如
    附表一所示應有部分比例負擔，並諭知如主文第3項所示。
中　　華　　民　　國　　110 　年　 10  　月　　27 　　日
                  沙鹿簡易庭  法  官  賴秀雯
以上為正本係照原本作成。
如不服本判決，應於送達後二十日內，向本院提出上訴狀並表明
上訴理由，如於本判決宣示後送達前提起上訴者，應於判決送達
後二十日內補提上訴理由書（須附繕本）。如委任律師提起上訴
者，應一併繳納上訴審裁判費。
中　　華　　民　　國　　110 　年　 10 　　月　　27　　日
                              書記官  陳任鈞
　　　　　　　　　　　　
　　　　　　　　　　　　　　　　　
附表一：臺中市○○區○○段000地號土地共有人應有部分
         明細表
編號 共有人姓名 應有部分比例 備註 1 陳弘志 39/800 登記次序0007 2 汪耀家 13/800 登記次序0012 3 汪錫堂 13/800 登記次序0014 4 陳金志 239/800 登記次序0017 被繼承人陳金志於109年8月31日死亡，其所遺應有部分由其繼承人陳妍柔繼承。 5 陳榮昌 1/32 登記次序0021 6 陳榮忠 1/32 登記次序0022 7 陳清雲 39/2400 登記次序0024 8 陳清發 39/2400 登記次序0026 9 汪俊男 13/800 登記次序0027 10 陳正中 3/32 登記次序0028 11 陳嬿州 44/800 登記次序0029 12 陳余碧 1/8 登記次序0030 13 陳鉆 3/32 登記次序0031 14 賴明義 39/2400 登記次序0032 15 陳林桂 1/8 登記次序0033 被繼承人陳文宗於109年7月9日死亡，其所遺應有部分由其繼承人陳林桂於109年8月26日辦理分割繼承登。 



附表二：臺中市○○區○○段000地號土地共有人應有部分
        明細表
編號 共有人姓名 應有部分比例 備註 1 林陳智勇 6/96 登記次序0002 2 陳金源 16/96 登記次序0005 3 汪世文 2/96 登記次序0007 4 汪世華 2/96 登記次序0008 5 汪世村 2/96 登記次序0009 6 陳弘志 28/960 登記次序0011 7 汪耀家 7/720 登記次序0017 8 汪錫堂 7/720 登記次序0019 9 王振豐 1/72 登記次序0021 10 陳榮昌 3/128 登記次序0024 11 陳榮忠 3/128 登記次序0025 12 陳清雲 56/2880 登記次序0027 13 陳清發 56/2880 登記次序0029 14 汪俊男 7/720 登記次序0030 15 謝子建 1/72 登記次序0031 16 王振章 1/72 登記次序0032 17 陳正中 9/128 登記次序0033 18 陳嬿州 28/960 登記次序0034 19 賴明義 29/720 登記次序0035 20 陳余碧 1/8 登記次序0036 21 陳鉆 17/128 登記次序0037 22 陳林桂 1/8 登記次序0038